ACORDAO-COMPLETO-2355028

ACÓRDÃO 3574/2019 ATA 17/2019 - SEGUNDA CÂMARA

VISTOS, relatados e discutidos estes autos de alteração da aposentadoria deferida em favor de Adeilton Poscidônio Tenório de Brito pela administração do Tribunal Regional Federal da 5ª Região;
	ACORDAM os Ministros do Tribunal de Contas da União, reunidos em Sessão da 2ª Câmara, com fundamento no art. 71, III e IX, da Constituição de 1988, nos arts. 1º, V, 39, II, e 45 da Lei nº 8.443, de 1992, e nos arts. 260, § 1º, e 262, § 2º, do RITCU, ante as razões expostas pelo Relator, em:
	9.1. considerar ilegal o ato de alteração de aposentadoria em favor de Adeilton Poscidônio Tenório de Brito (à Peça 3 sob o nº 15/2019) , negando-lhe o respectivo registro;
	9.2. dispensar o ressarcimento das quantias percebidas indevidamente, mas de boa-fé, em consonância com a Súmula nº 106 do TCU;
	9.3. determinar que, no prazo de 15 (quinze) dias contados da ciência desta deliberação, a administração do Tribunal Regional Federal da 5ª Região adote as seguintes medidas:
9.3.1. faça cessar os pagamentos decorrentes do ato ora considerado ilegal, sob pena de responsabilidade solidária da autoridade administrativa omissa, nos termos do art. 71, IX, da Constituição de 1988 e do art. 262, caput, do RITCU; 
9.3.2. notifique o interessado para ele formalizar a escolha entre a opção prevista no art. 2º da Lei nº 8.911, de 1994, e a Gratificação de Atividade Externa (GAE) prevista no art. 16 da Lei nº 11.416, de 2006, já que essas vantagens não seriam cumulativas; 
	9.3.3. dê ciência do inteiro teor desta deliberação ao interessado, alertando-o de que o efeito suspensivo proveniente da eventual interposição de recurso junto ao TCU não o eximirá da devolução dos valores percebidos indevidamente após a notificação, diante do não provimento desse recurso, devendo encaminhar os comprovantes da correspondente notificação ao TCU no prazo de 30 (trinta) dias; 
	9.3.4. encaminhe a este Tribunal, nos termos do art. 262, § 2º, do RITCU, o novo ato de concessão da aludida alteração de aposentadoria, sem a ilegalidade indicada nesta deliberação, para a apreciação pelo TCU, na forma do art. 260, caput, do RITCU; 
	9.4. determinar que a unidade técnica adote as seguintes medidas:
	9.4.1. envie a cópia do presente Acórdão, acompanhado do Relatório e da Proposta de Deliberação, à administração do Tribunal Regional Federal da 5ª Região, para ciência e rovidências cabíveis; e
	9.4.2. arquive o presente processo, sem prejuízo de promover o monitoramento da determinação proferida pelo item 9.3 deste Acórdão, representando ao TCU, se necessário.

Aposentadoria deferida em favor de Adeilton Poscidônio Tenório de Brito pela administração do Tribunal Regional Federal da 5ª Região, com o parecer do controle interno pela legalidade.

Segunda Câmara

Tribunal Regional Federal da 5ª Região.

3. Interessado: Adeilton Poscidônio Tenório de Brito (CPF XXX.478.984-XX)..

13.1. Ministros presentes: Ana Arraes (Presidente), Augusto Nardes, Aroldo Cedraz e Raimundo Carreiro.
13.2. Ministro-Substituto presente: André Luís de Carvalho (Relator).

ANDRÉ DE CARVALHO

Trata-se de alteração da aposentadoria deferida em favor de Adeilton Poscidônio Tenório de Brito pela administração do Tribunal Regional Federal da 5ª Região, com o parecer do controle interno pela legalidade.
Após a análise final do feito, o auditor federal da Sefip lançou o seu parecer conclusivo à Peça 5, com a anuência, por delegação de competência, do diretor da unidade técnica (Peça 6) , nos seguintes termos:
	“ (...) EXAME TÉCNICO 
3. Em consulta à base Sisac, detectou-se que o ato inicial, submetido a registro sob número de controle 20783019-04-2008-000039-0, foi apreciado pela legalidade, nos autos do processo Processo 005.332/2012-5, sendo que a aposentadoria se deu na modalidade voluntária, com proventos integrais, calculados com base na remuneração do cargo em que se deu a aposentadoria, com fundamento no art. 3º da Emenda Constitucional 47/2005.
4.	O ato de alteração em destaque foi emitido porque houve o deferimento da vantagem de opção, que tata o art. 2º da Lei 8.911/1994 (c/c art. 14, § 2º, da Lei 9.421/1996 e art. 18, §§ 2º e 3º da Lei 11.416/2006) para aqueles que tenham implementado os requisitos do art. 193 da Lei 8.112/1990.
5.	De acordo com o entendimento deste Tribunal proferido no Acórdão 2076/2005-TCU-Plenário (Relator Ministro Augusto Sherman) , assegura-se na aposentadoria a vantagem decorrente de opção, prevista no artigo 2º da Lei 8.911/1994, aos servidores que, até a data de 18/1/1995, tenham satisfeito os pressupostos temporais estabelecidos no artigo 193 da Lei 8.112/1990, ainda que sem os requisitos para aposentação em qualquer modalidade.
6.	De acordo com os períodos de funções comissionadas cadastrados no ato submetido a registro, verifica-se que o interessado havia implementado os requisitos para o deferimento da vantagem de opção.
7. Ao consultar a estrutura de proventos, constata-se que, além da vantagem de opção (objeto da alteração) , houve a inclusão da vantagem de quintos/décimos, transformada em Vantagem Pessoal Nominalmente Identificada – VPNI, pelo art. 62-A da Lei 8.112/1990 e a Gratificação de Atividade Externa – GAE, que trata o art. 16 da Lei 11.416/2006 (objeto do ato inicial) .
8.	Segundo jurisprudência deste Tribunal fixada no Acórdão 2784/2016-TCU-Plenário (Ministro-Relator Benjamin Zymler) , é indevido o pagamento ao aposentado de parcela de quintos ou de opção cumulativamente com a Gratificação de Atividade Externa (GAE) devida exclusivamente aos ocupantes do cargo de Analista Judiciário, especialista Oficial de Justiça Avaliador, instituída pelo art. 16 da Lei 11.416/2006, uma vez que o mesmo dispositivo legal vedou a percepção dessa gratificação pelos servidores designados para o exercício de função comissionada e para os ocupantes de cargo em comissão, não se podendo dar tratamento mais vantajoso ao inativo do que ao ativo. Nesse sentido também foram os Acórdãos 1.009/2018 e 1.616/2017, ambos da 1ª Câmara e de relatoria do Ministro Vital do Rêgo) . 
9. Visando justificar a concessão cumulativas dessas vantagens o Gestor de Pessoal apresentou os seguintes argumentos no ato:
	‘Detalhamento: O Conselho de Administração deste Tribunal, na Certidão de Julgamento do dia 19/10/2011, entendeu ser possível a cumulação das referidas vantagens, nos termos do voto do Exmo Desembargador Federal José Maria Lucena. Sua Excelência destaca, em seu voto, que o Exmo Sr. Conselheiro Luiz Alberto Gurgel, relator do PA nº 2009.16.0274 do eg. Conselho da Justiça Federal, julgado em 13/05/2010, respondeu à consulta formulada pela Secretaria de Recursos Humanos do TRF-2ª Região, acerca da possibilidade de pagamento da GAE cumulativamente com as vantagens dos artigos 192 e 193 da Lei 8.112/90 aos aposentados e pensionistas, votando pela possibilidade de acumulação, nos termos descritos no anexo que segue’.
10. O Gestor de Pessoal anexou ao ato cópia de decisão do Conselho de Administração do TRF-5 na qual deferiu a alguns servidores, inclusive o beneficiário do ato ora em exame, a incorporação aos proventos de aposentadoria da vantagem do art. 193 da Lei 8.112/1990 cumulativamente com a Gratificação de Atividade Externa – GAE.
11. Todavia, como já foi dito acima, esse não é o entendimento adotado no âmbito deste Tribunal, haja vista que o art. 16 da Lei 11.416/2006 vedou a percepção dessa gratificação pelos servidores designados para o exercício de função comissionada e para os ocupantes de cargo em comissão, não se podendo dar tratamento mais vantajoso ao inativo do que ao ativo.
12. Diante do exposto, o ato deve ser apreciado pela ilegalidade, em razão do deferimento da vantagem do art. 193 da Lei 8.112/1990 c/c Acórdão 2076/2005-TCU-Plenário cumulativamente com a Gratificação de Atividade Externa – GAE, sem respaldo no art. 16 da Lei 11.416/2016 e jurisprudência deste Tribunal.
13. Em razão da não cumulatividade dessas vantagens, o órgão de origem deve dar ciência ao servidor para que ele escolha, entre essas duas parcelas remuneratórias, aquela que melhor lhe convém. Nesse caso, caso a escolha do servidor decorra em estrutura remuneratória diversa daquela constante no ato de concessão inicial de aposentadoria, a Unidade Jurisdicionada deverá emitir novo ato e submeter a registro deste Tribunal, nos prazos estabelecidos pela Instrução Normativa 78/2018.
14. Nada obstante, deve-se dispensar a devolução dos valores indevidamente recebidos de boa-fé, nos termos do Enunciado 106 da Súmula de Jurisprudência deste Tribunal.
15. Por fim, vale destacar que o aludido ato deu entrada neste Tribunal há menos de cinco anos, não sendo aplicável, portanto, o procedimento de contraditório e ampla defesa determinado pelo Acórdão 587/2011-TCU-Plenário.
CONCLUSÃO 
16. A abrangência e a profundidade das verificações levadas a efeito fundamentam convicção de que o ato deve ser apreciado pela ilegalidade, em razão do deferimento da vantagem do art. 193 da Lei 8.112/1990 c/c Acórdão 2076/2005-TCU-Plenário cumulativamente com a Gratificação de Atividade Externa – GAE, sem respaldo no art. 16 da Lei 11.416/2016 e jurisprudência deste Tribunal.
PROPOSTA DE ENCAMINHAMENTO 
17. Ante o exposto, com fundamento nos arts. 71, inciso III, da Constituição Federal, 1o, inciso V, e 39, inciso II, da Lei 8.443/1992 e 260, § 1o, do Regimento Interno do Tribunal de Contas da União, propõe-se:
	a) considerar ilegal e negar o registro do ato de aposentadoria constante do presente processo, em razão do deferimento da vantagem do art. 193 da Lei 8.112/1990 c/c Acórdão 2076/2005-TCU-Plenário cumulativamente com a Gratificação de Atividade Externa – GAE, sem respaldo no art. 16 da Lei 11.416/2016 e jurisprudência deste Tribunal;
	b) dispensar o ressarcimento das quantias indevidamente recebidas de boa-fé, consoante o disposto no Enunciado nº 106 da Súmula de Jurisprudência do TCU;
	c) determinar ao Tribunal Regional Federal da 5ª Região – TRF 5 que:
	c.1) abstenha de realizar pagamentos para o ato de alteração ora apreciado pela ilegalidade, no prazo 15 (quinze) dias, contado a partir da ciência desta deliberação, sujeitando-se a autoridade administrativa omissa à responsabilidade solidária, nos termos do art. 262, caput, do Regimento Interno do TCU;
	c.2) em razão da não cumulatividade da vantagem do art. 193 da Lei 8.112/1990 c/c Acórdão 2076/2005-TCU-Plenário com a Gratificação de Atividade Externa – GAE, cientifique o servidor para que ele escolha, entre essas duas parcelas remuneratórias, aquela que melhor lhe convém. Nesse caso, caso a escolha do servidor decorra em estrutura remuneratória diversa daquela constante no ato de concessão inicial de aposentadoria, a Unidade Jurisdicionada deverá emitir novo ato e submeter a registro deste Tribunal, nos prazos estabelecidos pela Instrução Normativa 78/2018;
	c.3) comunique também o interessado do teor desta decisão, alertando-o de que o efeito suspensivo proveniente da interposição de eventuais recursos não o exime da devolução dos valores percebidos indevidamente após a respectiva notificação, caso os recursos não sejam providos;
	c.4) no prazo de trinta dias, contados da ciência da decisão, envie a este Tribunal documentos comprobatórios de que o interessado está ciente do julgamento deste Tribunal”.
Enfim, por intermédio do Exmo. Sr. Procurador Marinus Eduardo De Vries Marsico, o MPTCU anuiu, em cota singela (Peça 7) , à aludida proposta da unidade técnica.
	É o Relatório.

não há.

Procurador Marinus Eduardo De Vries Marsico.

PESSOAL. APOSENTADORIA. INDEVIDA concessão DA VANTAGEM PREVISTA NO ART. 193 DA LEI Nº 8.112, DE 1990, EM CONJUNTO COM A GRATIFICAÇÃO DE ATIVIDADE EXTERNA (GAE). ILEGALIDADE. NEGATIVA DE REGISTRO. DETERMINAÇÕES.

APOSENTADORIA (APOS)

Secretaria de Fiscalização de Pessoal (Sefip).

Trata-se de alteração da aposentadoria deferida pela administração do Tribunal Regional Federal da 5ª Região sob as seguintes condições:
	Peça
	Beneficiário
	Data de Nascimento
	Tipo de Ato e 
de Aposentadoria
	Vigência
	Enviado ao TCU

	3
	Adeilton Poscidônio Tenório de Brito
	10/1/1946
	alteração em 
aposentadoria voluntária
 (com proventos integrais) 
	2/10/2008
	6/2/2019

Como visto, sob o nº de controle 20783019-04-2008-000039-0, o ato inicial da referida aposentadoria teria sido apreciado pela legalidade no âmbito do TC Processo 005.332/2012-5 por meio do Acórdão 1209/2012-TCU-Primeira Câmara, tendo o presente ato de alteração sido posteriormente emitido, contudo, para a concessão da opção prevista no art. 2º da Lei nº 8.911, de 1994, e no art. 14, § 2º, da Lei nº 9.421, de 1996, e no art. 18, §§ 2º e 3º, da Lei nº 11.416, de 2006, em prol de servidores que tenham implementado os requisitos previstos no art. 193 da Lei nº 8.112, de 1990.
Ocorre que, para além da aludida opção, o órgão de origem incluiu no ato de alteração a vantagem de quintos ou décimos convertida em Vantagem Pessoal Nominalmente Identificada (VPNI) pelo art. 62-A da Lei nº 8.112, de 1990, e a Gratificação de Atividade Externa (GAE) prevista no art. 16 da Lei nº 11.416, de 2006.
Diante disso, a Sefip sugeriu a ilegalidade do presente ato de alteração, negando-lhe o registro, para determinar que o TRF da 5ª Região suspenda os pagamentos irregulares, sem prejuízo de notificar o interessado para ele optar entre a vantagem prevista no art. 193 da Lei nº 8.112, de 1990, ou a GAE, já que não seriam cumulativas, tendo o MPTCU anuído a essa proposta.
Incorporo os pareceres da Sefip e do MPTCU a estas razões de decidir.
A jurisprudência do TCU está pacificada sobre o presente caso concreto em sintonia com o Acórdão 2784/2016-TCU-Plenário, ao aduzir que: “ (...) é indevido o pagamento ao aposentado de parcela de quintos ou de opção cumulativamente com a Gratificação de Atividade Externa  (GAE)  devida exclusivamente aos ocupantes do cargo de Analista Judiciário, especialista Oficial de Justiça Avaliador, instituída pelo art. 16 da Lei 11.416/2006, uma vez que o mesmo dispositivo legal vedou a percepção dessa gratificação pelos servidores designados para o exercício de função comissionada e para os ocupantes de cargo em comissão, não se podendo dar tratamento mais vantajoso ao inativo do que ao ativo”.
Todavia, no presente caso concreto, os períodos de funções cadastradas no ato de aposentadoria indicariam que o interessado teria implementado os requisitos para o deferimento da vantagem como opção, mas, ao instituir a GAE em favor, exclusivamente, do Oficial de Justiça Avaliador, o art. 16 da Lei nº 11.416, de 2006, vedou a percepção dessa gratificação em prol dos servidores designados para o exercício de função comissionada e dos ocupantes de cargo em comissão, não sendo possível, assim, concedê-la ao inativo aposentado com as vantagens previstas no art. 193 da Lei nº 8.112, de 1990, ante o indevido tratamento mais vantajoso ao servidor inativo em face do servidor ativo.
Por esse prisma, mostra-se adequada a proposta da unidade técnica no sentido de cientificar o interessado para a opção entre essas parcelas remuneratórias, salientando que não se mostraria sequer razoável a justificativa do órgão de origem no sentido de manutenção das vantagens por terem sido deferidas a partir de decisão do Conselho de Administração do TRF da 5ª Região, não só porque o referido conselho não teria força jurisdicional para afastar a aplicação das aludidas leis, mas também porque o TCU conta com a expressa competência para apreciar a legalidade do aludido ato de alteração da aposentadoria, nos termos do art. 71, III, da CF88.
De todo modo, pode-se dispensar a devolução dos valores indevidamente recebidos, mas de boa-fé, nos termos da Súmula nº 106 do TCU, destacando que o presente ato deu entrada neste Tribunal há menos de cinco anos e, assim, não se exigiria o prévio contraditório pelo interessado, em consonância com a jurisprudência do STF (v.g.: MS-25.116 e MS-25.403) e com a jurisprudência do TCU (v.g.: Acórdão 587/2011-TCU-Plenário) .
Entendo, portanto, que o TCU deve considerar ilegal o aludido ato de alteração da aposentadoria, negando-lhe o respectivo registro, sem prejuízo de esclarecer que o eventual exercício das aludidas opções deve ser feito no âmbito do TRF da 5ª Região, a fim de o novo ato ser submetido ao TCU, nos termos do art. 262, § 2º, do RITCU e do art. 19, § 3º, da Instrução Normativa TCU nº 78, de 2018.
Ante o exposto, pugno pela prolação do Acórdão ora submetido a este Colegiado.
	
TCU, Sala das Sessões, em 28 de maio de 2019.
Ministro-Substituto ANDRÉ LUÍS DE CARVALHO 
Relator